臺灣臺中地方法院刑事判決
110年度易字第1520號
公  訴  人  臺灣臺中地方檢察署檢察官
被      告  劉智利


上列被告因妨害自由案件，經檢察官提起公訴（110年度偵字第7
045號），本院判決如下：
    主    文
劉智利無罪。
    理    由
一、公訴意旨略以：被告劉智利為告訴人黃姿郡之嬸嬸，二人間
    具有家庭暴力防治法第3條第4款之家庭成員關係；被告劉智
    利因房產問題與夫家家族相處不睦，竟於民國110年1月5日1
    3時21分許，在臺中市○○區○○路00○0號住處前見告訴人黃姿
    郡走出房屋，欲騎乘車牌號碼000-000號機車出門時，竟駕
    駛所有之車牌號碼000-0000號自小客車橫擋在機車後方，阻
    擋機車後退駛出，期間告訴人黃姿郡數度嘗試將機車向前、
    後退再向左前彎，欲騰出空間駛離，卻數度遭被告劉智利之
    自小客車往前逼近，壓縮機車前進後退之空間，以此方式阻
    止機車駛出；嗣告訴人黃姿郡將機車繞圈後欲駛出大門，詎
    被告劉智利乘前強制之犯意，駕駛其自小客車自後加速追逐
    告訴人黃姿郡之機車，以此方式對告訴人黃姿郡施強暴脅迫
    ，妨害其離去及行駛之權利。因認被告涉犯刑法第304條第1
    項之強制罪嫌。
二、按犯罪事實應依證據認定之，無證據不得認定犯罪事實；不
    能證明被告犯罪者，應諭知無罪之判決；刑事訴訟法第154
    條第2項、第301條第1項分別定有明文。再檢察官對於起訴
    之犯罪事實，應負提出證據及說服之實質舉證責任。倘其所
    提出之證據，不足為被告有罪之積極證明，或其指出證明之
    方法，無從說服法院以形成被告有罪之心證者，基於無罪推
    定之原則，自應為被告無罪判決之諭知（刑事訴訟法第161
    條第1項、刑事妥速審判法第6條、最高法院92年台上字第12
    8號判決意旨參照）。
三、公訴人認被告涉有上開犯行，無非係以；①被告之供述；②證
    人即告訴人之指證；③監視錄影光碟暨現場照片，為其主要
    論據。
四、訊據被告固坦承有駕車外出之行為，惟堅決否認涉有上開犯
    行，辯稱：我當天在我家門口洗車子，我洗完車子準備開車
    要出發，剛好告訴人要出門，我沒有阻擋告訴人出入，我也
    沒有開車逼告訴人壓縮她的騎車空間，我也沒有開車追逐她
    的機車，因為我們只有一條路可以出去，她走左邊，我走右
    邊等語。經查：
  ㈠被告為告訴人之嬸嬸，被告與告訴人於110年1月5日下午1時2
    1分許，均有在臺中市○○區○○路00○0號前，而被告當時係駕
    駛紅色汽車，告訴人則係騎乘機車上路外出等事實，業據被
    告於偵查及本院準備程序、審理時供述明確（偵卷第47至50
    頁；本院卷第29至33頁、第43至50頁），核與證人即告訴人
    於偵查中證述在案（偵卷第47至50頁），並有現場照片可佐
    （偵卷第37至41頁），則此部分事實均堪認定。
  ㈡惟按刑法第304條第1項所定之強制罪，係以行為人實施強暴
    或脅迫之行為為構成要件之一；所稱「強暴」，係指一切有
    形力即物理力之行使而言，不問其係對人或對物為之均包括
    在內；所稱「脅迫」，則指以侵害生命、身體、自由、名譽
    、財物之不法為目的之意思，通知對方足使其生恐怖之心之
    一切行為而言（最高法院82年度台上字第608號判決意旨參
    照）。且強制罪所保護之法益，為個人之意思決定或身體活
    動自由，固不以被害人之自由完全受壓制為必要，但所為強
    暴、脅迫，仍須達於足以妨礙他人意思決定或身體活動自由
    ，而發生強制作用之程度，方屬該當，倘未達此程度，即不
    能以該罪相繩。次按強制罪性質上係屬開放性構成要件，於
    強制罪之構成適用上，乃設有違法性判斷之補充規定，俾對
    於範圍廣泛之強制行為，為必要之限制。換言之，即在強制
    罪之規定上必須設置特有之阻卻違法事由，使將具有強制罪
    構成要件該當性之行為，再探討「手段與目的之間的違法關
    連」，判定行為是否具有違法性，如不具違法性，即排除強
    制罪之成立。而關於違法性判斷，應就強暴、脅迫之手段與
    強制目的兩者之關係判斷，如經評價係法律上可非難，即社
    會倫理價值判斷上可責難，才認具違法性。即只有超過社會
    可期待性、社會相當性的範圍，才會具有刑事違法或者不法
    可言，避免個人在社會日常生活動輒得咎。因此，如行為人
    目的與手段關係，認行為人之強制行為只造成輕微之影響，
    則此種強制行為仍不具社會倫理之可非難性，即不得逕以強
    制罪相繩。（最高法院74年度台上字第4225號、臺灣高等法
    院臺中分院109年度上易字第646號、臺灣高等法院高雄分院
    109年度上易字第393號判決意旨參照）。
　㈢經本院勘驗現場監視錄影檔案，勘驗結果如下（含翻拍畫面
    ，見本院卷第45至69頁）：　
　⒈DVR-190-CH1_正面.avi檔案：
    13：21：00秒至13：21：14秒許：
    檔案一開始監視器畫面為民宅前庭院廣場，左側停放1台白
    色自小客車，右側停放1台紅色自小客車（即被告駕駛之車
    輛），2車中間停放2台機車，右側機車旁有1名頭帶安全帽
    女子（即告訴人）將打開之機車置物箱關上，並以機車後照
    鏡檢視妝容（見照片1）。
    13：21：15秒至13：23：31秒許：
    告訴人於13：21：15秒許拿下安全帽放置機車坐墊上整理服
    裝，並將外套帽子戴上後，再戴上安全帽、手套後，於13：
    22：10秒許跨坐在機車上，往後倒退，此時可見被告汽車突
    然行駛並往告訴人方向緩慢行駛，同時間告訴人於倒退數步
    後即發動機車朝左側迴正車身移動，此時被告又持續往前行
    駛，告訴人以逆時針迴轉朝廣場右上方通道離去，被告亦迴
    轉，行駛在告訴人後方（見照片2至9）。
  ⒉DVR-190-CH2_00000000000000_00000000000000.avi檔案：
    13：20：00秒至13：22：10秒許：
    檔案一開始監視器畫面為民宅前庭院廣場，左上方側停放1
    台白色自小客車，正上方停放1台紅色自小客車（即被告駕
    駛之車輛），2車中間停放2台機車，右側機車旁有1名頭帶
    安全帽女子（即告訴人），於13：20：31秒許，被告從畫面
    上方住宅門口走出身穿黃色上衣，朝車駕駛望去，並朝紅色
    汽車駕駛座方向走去並打開車門進入駕駛座後關上車門。（
    見照片10至12）
    13：22：11秒至13：23：05秒許：
    告訴人於13：22：11秒許跨坐在機車上，往後倒退，此時可
    見被告汽車突然行駛並往告訴人方向緩慢行駛，同時間告訴
    人於倒退數步後即發動機車朝左側迴正車身移動，此時被告
    又持續往前行駛，告訴人持續逆時針迴轉朝廣場右上方通道
    離去，被告亦迴轉，行駛在告訴人後方（見照片13至18），
    之後告訴人駕駛機車從廣場右上方通道出去後左轉離開，而
    被告駕駛汽車在告訴人後方，行駛出廣場右上方通道後右轉
    離開，兩車離開方向不同。
  ㈣證人即告訴人於偵查及本院審理時雖（具結）證稱：當天我
    騎機車要出去，被告開車上車要追撞我，我後退她就前進，
    我聽到引擎加速聲音趕快左轉大馬路；被告有逼車阻擋，也
    有壓縮我的空間，被告有開車追逐我等語（偵卷第48至49頁
    ；本院卷第33頁）。惟依上開勘驗結果，可知起初僅告訴人
    在該處準備騎機車上路，嗣被告始從家門走出上車，當告訴
    人上車往後倒退時，被告所駕汽車有往告訴人方向緩慢行駛
    ，旋告訴人倒退數步後即發動機車朝左側迴正車身移動，逆
    時針迴轉朝廣場右上方通道離去，此時被告亦往左前行駛後
    迴轉，行駛在告訴人後方，依此前後歷程以觀，當告訴人上
    車往後倒退時，被告雖有駕車往告訴人方向緩慢行駛，然斯
    時告訴人適處被告所駕紅色汽車及其對向停駛白色汽車之間
    ，其間尚有相當之空間，足以讓告訴人騎車朝左側迴正車身
    移動離開，自難認定被告之駕車行為，在客觀上對告訴人活
    動自由產生如何難以排除之物理性障礙，而達到刑法強制罪
    之強暴、脅迫程度，或已妨害告訴人行使其自由行動之權利
    。況且，之後告訴人騎車從廣場右上方通道出去後係左轉離
    開，而被告駕車在告訴人後方，行駛出廣場右上方通道後則
    係右轉離開，兩車離開之方向不同，且該處僅此一出入口，
    既兩車外出方向有異，亦難僅以被告駕車在告訴人後方，即
    遽認其係追逐告訴人機車，並妨害其離去及行駛之權利。
  ㈤再依首揭強制罪審核原則，為避免個人在社會日常生活動輒
    得咎。因此，如行為人目的與手段關係，認行為人之強制行
    為只造成輕微之影響，則此種強制行為仍不具社會倫理之可
    非難性，尚不得逕以強制罪相繩。依上開勘驗結果所示，告
    訴人與被告係一前一後駕車上路，告訴人尚有足夠空間得以
    倒退後朝左側迴正車身移動離開，加以該處僅此一通道得以
    出入，被告與告訴人駛出道路之方向又有不同，則被告之駕
    車行為客觀上能否阻止告訴人機車駛出或妨礙告訴人離去及
    行駛之權利，而發生需予以刑罰制裁之強制作用程度，容有
    合理之可疑。核以被告之行為方式、強度、持續時間，所造
    成侵害之法益及行為均屬極輕微，尚未超過社會可期待性、
    相當性的範圍，在社會倫理價值判斷上可責難性不高，難認
    具違法性，故尚不能因此即論以強制罪責，以維刑法之謙抑
    性。
　㈥綜上所述，本件公訴人所提證據及指出證明之方法，尚不足
    為被告有罪之積極證明，或說服本院就被告所涉上開犯嫌形
    成有罪之心證，既不能證明被告犯罪，揆諸前揭規定及說明
    ，自應為被告無罪之諭知，以昭審慎。
據上論斷，應依刑事訴訟法第301 條第1 項前段，判決如主文。
本案經檢察官鄭仙杏提起公訴，檢察官洪志明到庭執行職務
中　　華　　民　　國    110    年   10    月    27   日
                    刑事第十二庭  法  官  黃震岳
以上正本證明與原本無異。
如不服本判決應於收受送達後20日內向本院提出上訴書狀，並應
敘述具體理由；其未敘述上訴理由者，應於上訴期間屆滿後20日
內向本院補提理由書（均須按他造當事人之人數附繕本）「切勿
逕送上級法院」。
告訴人或被害人如不服判決，應備理由具狀向檢察官請求上訴，
上訴期間之計算，以檢察官收受判決正本之日起算。
                                  書記官  黃俞婷
中　　華　　民　　國    110    年   10    月    27   日